【裁判字號】    90,台上,175
【裁判日期】    900111
【裁判案由】    貪污
【裁判全文】
最高法院刑事判決                                  九十年度台上字第一七五號
    上  訴  人  甲○○
右上訴人因貪污案件，不服台灣高等法院台中分院中華民國八十九年三月十五日第二
審更審判決（八十八年度上更(一)字第三三五號，起訴案號：台灣台中地方法院檢察署
八十七年度偵字第二五九九三號），提起上訴，本院判決如左：
    主  文
上訴駁回。
    理  由
按刑事訴訟法第三百七十七條規定，上訴於第三審法院，非以判決違背法令為理由，
不得為之。是提起第三審上訴，應以原判決違背法令為理由，係屬法定要件。如果上
訴理由狀並未依據卷內訴訟資料，具體指摘原判決不適用何種法則或如何適用不當，
或所指摘原判決違法情事，顯與法律規定得為第三審上訴理由之違法情形，不相適合
時，均應認其上訴為違背法律上之程式，予以駁回。本件上訴人甲○○上訴意旨略稱
：(一)、原判決事實記載：「連續以隱匿稅款之方式，而將其中所持有部分公有財物之
稅款合計新台幣三百六十四萬二千二百二十四元（所侵占稅款之納稅義務人、納稅稅
別、繳稅期限、原繳收日期、稅款金額及原收款人均詳如附表所示）侵占入己，供己
週轉。甲○○於挪用上開稅款後，為防事發，並分別於納稅期限屆滿前，再以後期經
收之稅款以墊還前期挪用之款項（其充墊之情形詳如附表所示）」，然附表僅列載「
納稅人、納稅稅別、繳稅期限、原繳收日期、補蓋收稅章日期、滯納金、稅款金額、
原收款人」，最後載「合計侵占金額 1,250,000 總稅款 3,642,224 」，並無每期應
解繳而未解繳之金額及每期墊還之金額，事實已屬不明，且事實欄記載侵占稅款合計
三百六十四萬二千二百二十四元，附表卻記載：「合計侵占金額  1,250,000 總稅款
3,642,224 」，亦有矛盾。(二)、金錢乃代替物，只要以種類、品質、數量相同提出即
可，不以提出原物為必要，原判決事實欄既載依台灣省各級公庫及稽徵機關稅款解繳
辦法第十條規定：縣市代收稅款處應於每星期一將上星期所收各項稅款一律繳入縣市
庫暫收款專戶。則上訴人只要在星期一將已代收之稅款解繳，依金錢之代替物性質，
即難認上訴人有侵占之犯行，原判決附表所載關於納稅人謝茂村、林益成、賴春聲、
李鈺常、李樹生等人，其所代收及解繳之日均在同一星期，則上訴人就上述納稅金額
既未逾期繳庫，何有侵占。另就納稅人賴春聲部分其原繳收日期未明，既未明，又如
何認定上訴人有逾期及侵占﹖原判決自有事實與證據不相適合之違法。(三)、貪污治罪
條例第二條後段所謂「受公務機關委託承辦公務之人」，必其所委任者，係為該機關
權力範圍內之公務，而受任人因而享有公務上之職權者，方足當之。至若僅受公務機
關私經濟行為之民事上委任，或其他民事契約所發生私法上權義關係，則所委任者並
非機關權力範圍內之公務，受任之人亦不因而享有公法上之權力，自不能謂係受公務
機關委託承辦公務之人。依稅捐稽徵法第三條規定，稅捐機關僅有委託代徵之公權力
行使之權限，受委託代徵之機關，始為受稅捐機關委託承辦公務。而土地增值稅，係
由納稅義務人向公庫繳納，並非向稅捐稽徵機關繳納，蓋稅捐機關非公庫，無代收稅
款之權限，自無將代收稅款之事務委託信用合作社承辦之權責。故信用合作社代收稅
款業務，並非受稅捐機關所委託，自非「受公務機關委託承辦公務之人」。雖台灣省
各級公庫及稽徵機關稅款解繳辦法第二條所稱各級公庫，包括代收稅款處，惟公庫法
並未明文授權公庫之範圍得以命令為補充規定，因此公庫僅得指定郵政機關或銀行代
理，並未包括信用合作社。又該辦法僅屬行政規則之性質，不得牴觸法律，依其辦法
制定各級公庫包括代收稅款處之條文，顯已牴觸公庫法，依法律優越原則，自應無效
。則上訴人任職之豐原市信用合作社係由何公庫委託代收稅款，該委託公庫有無收稅
款公務之公權力行使﹖法律有無授權得再委託他機關代收﹖原判決並未詳述，率以豐
原市信用合作社係輾轉受台中縣稅捐稽徵處依據台中縣政府所發布之「台中縣政府規
則」委託代為收納稅款，即係屬受公務機關委託承辦公務之人員，顯有違法律優越原
則。又豐原市信用合作社乃係受台灣銀行豐原分行委託代收稅款，而收稅款應非台灣
銀行之公務，豐原市信用合作社並非受公務委託之人甚明。況上訴人之業務僅係單純
代為收納稅款，並解繳縣市庫暫收稅款專戶，其性質僅為受台中縣稅捐稽徵處私經濟
行為之民事上委任所發生私法上權義關係，所委任者並非機關權力範圍內之公務，受
任之人亦不因而享有公法上之權力，則上訴人自不能謂係受公務機關委託承辦公務之
人。原判決卻擅認輾轉委託係屬公務之委託，而論上訴人以貪污罪責，亦有判決適用
法則不當之違法云云。
惟查：證據之取捨、事實之認定，乃事實審法院職權行使之範圍，茍其證據之取捨及
事實之認定，不違背經驗法則與論理法則，即不容任意指摘為違法，而據為上訴第三
審之適法理由。原判決依據上訴人坦承其自民國八十七年二月間起至同年七月底止，
利用其承辦代收、彙整其他分社代收稅款及解繳台中縣稅捐稽徵處公庫業務之機會，
連續侵占稅款合計三百六十四萬二千二百二十四元，及台中縣稅捐稽徵處電子作業科
股長林水寶、台中縣稅捐稽徵處稅務員羅武郎、台中縣豐原市信用合作社副總經理張
孟津等人分別於法務部調查局台中縣調查站調查時、檢察官偵查或第一審中之供證，
卷附之台灣省各級公庫及稽徵機關稅款解繳辦法、台中縣稅捐稽徵處土地增值稅繳款
書、契稅繳款書多紙、豐原市信用合作社稅款交付表五十八紙及台中縣（地方稅）公
庫代收各項非國稅日報表三十紙、台中縣稅捐稽徵處土地增值稅催繳清冊、台中縣稅
捐稽徵處八十七年十月六日八七中縣稅電字第八七○三一六五一號函一份、台中縣稅
捐稽徵處政風室八十七年十月七日中縣稅政室密字第○五四號函及同月八日中縣稅政
室密字第○五六號書函等證據，綜合判斷，認定上訴人確有連續侵占稅款之犯行，因
而撤銷第一審不當之判決，改判論處上訴人連續受公務機關委託承辦公務之人，侵占
公有財物罪刑，已敘明其所憑之證據及認定之理由。復論述台中縣豐原市信用合作社
雖輾轉受台中縣稅捐稽徵處委託代收土地增值稅、契稅等稅款，所代收稅款仍屬公有
財物，且係受委託承辦之公務，上訴人為該合作社之職員承辦是項公務，自屬貪污治
罪條例第二條後段所謂受公務機關委託承辦公務之人。而以上訴人所辯其係自首云云
，乃避重就輕之飾詞，不足採信，於理由內詳加說明及指駁。經核所為論斷，均與卷
內資料相符，從形式上觀察，並無認定事實不依證據或有何採證違背經驗法則、論理
法則等違法情形存在。而原判決已於事實欄中詳予認定上訴人連續侵占如其附表所示
之稅款後，再以後期經收之稅款墊還前期挪用之款項，其附表既載有納稅人原繳交稅
款及上訴人補蓋收稅章之日期，且依先後順序記載，已堪憑認上訴人挪用及充墊稅款
之情形，自無事實不明確之可言。又其已認上訴人侵占稅款合計三百六十四萬二千二
百二十四元，迄八十七年八月初職務調動時尚有一百二十五萬元稅款無法墊償歸還 (
見原判決第二頁第七至八行、第三頁第五至六行 )，則其附表之後所載「合計侵占金
額1,250,000  總稅款 3,642,224 」，該一百二十五萬元部分自係案發後上訴人償還
之侵占稅款餘額，原判決附表雖予誤載，然此顯然之錯誤非不可由原審以裁定更正，
既不影響判決本旨，自不得執為適法之第三審上訴理由。至納稅人賴春聲原所繳納土
地增值稅款日期部分，原判決附表雖未予記載，但上訴人於台中縣調查站調查時已自
承其有侵占該筆稅款，並於賴春聲之土地增值稅繳款書右側簽名蓋章（見偵查卷第五
七頁），且該紙繳款書上確亦有與原繳收日期戳章上之補蓋稅章相疊情形，則賴春聲
原繳交稅款日期自係在上訴人補蓋收稅章日期八十七年六月五日之前，上訴人侵占該
筆稅款之時間仍屬可得確定，要無事實與證據不相適合之違法。再者，侵占罪為即成
犯，凡對自己持有之他人所有物，有變易持有為所有之意思予以處分時，即應構成犯
罪，縱事後將侵占之物設法歸還，亦無解於罪名之成立。而台灣省各級公庫及稽徵機
關稅款解繳辦法第十條雖規定：縣市代收稅款處應於每星期一將上星期所收各項稅款
一律繳入縣市庫暫收款專戶。但非謂在每星期一之前，上訴人即有權就代收屬公有財
物之稅款擅行處分，是其中少數幾筆縱於上訴人挪用後，再以後收稅款於次週之星期
一解繳縣市庫暫收款專戶，自仍無解於其應負之侵占公有財物罪責。而原判決已就台
中縣豐原市信用合作社雖輾轉受台中縣稅捐稽徵處委託代收土地增值稅、契稅等稅款
，仍係受委託承辦之公務，縱渠等間訂有委託代收稅款之民事契約，亦屬承辦公務之
委託，自非僅為單純之民事上委任關係，上訴人為該合作社之職員承辦是項公務，應
屬貪污治罪條例第二條後段所謂受公務機關委託承公務之人等情，詳予論述其為此認
定之理由。上訴人徒就原判決已說明之事項，及原審採證認事之職權行使，任意指摘
為違法，且為事實之爭執，顯與法律規定得為第三審上訴理由之違法情形，不相適合
。其上訴違背法律上之程式，應予駁回。
據上論結，應依刑事訴訟法第三百九十五條前段，判決如主文。
中      華      民      國     九十     年      一      月     十一     日
                              最高法院刑事第十一庭
                                  審判長法官  陳  炳  煌
                                        法官  陳  正  庸
                                        法官  陳  世  雄
                                        法官  徐  文  亮
                                        法官  陳  東  誥
      右正本證明與原本無異
                                              書  記  官
中      華      民      國     九十     年      一      月     十七     日


司法院資訊處製作；財團法人民間司法改革基金會備份。
